【裁判字號】    96,簡上,66
【裁判日期】    970310
【裁判案由】    損害賠償等
【裁判全文】
臺灣基隆地方法院民事判決              96年度簡上字第66號
上 訴 人  戊○○
參 加 人  丙○○
被上訴人  丁○○
          乙○○
共同訴訟
代 理 人  己○○
上列當事人間損害賠償等事件，上訴人對於96年9月14日本院基
隆簡易庭96年度基簡字第518號第一審判決提起上訴，本院第二
審合議庭於97年2月25日言詞辯論終結，判決如下：
    主  文
上訴駁回。
第二審訴訟費用新臺幣貳仟肆佰玖拾元由上訴人負擔。
    事實及理由
一、上訴人於原審起訴主張：被上訴人丁○○與上訴人於93年2
    月9日就當時為上訴人所有坐落於基隆市○○街271號房屋（
    下稱系爭房屋）訂立房屋租賃契約後（下稱系爭租賃契約）
    ，上訴人於94年11月24日與被上訴人乙○○簽訂系爭房屋買
    賣契約書（下稱系爭買賣契約）後，將系爭房屋出賣並移轉
    登記所有權予被上訴人乙○○，嗣因上訴人與被上訴人乙○
    ○間就系爭買賣契約內容有所爭議，上訴人於95年4月6日與
    被上訴人乙○○終止系爭買賣契約，被上訴人丁○○於系爭
    買賣契約終止後，已逾三個月未依系爭租賃契約繳納租金予
    上訴人，甚且將系爭房屋轉租予第三人，上訴人並於96年4
    月9日終止系爭租賃契約，依系爭租賃契約被上訴人丁○○
    應給付上訴人按房屋租金一倍計算之違約金，本件先行請求
    4 個月違約金新台幣（以下同）8萬元；又前開被上訴人丁
    ○○與上訴人間有關租金之債權債務關係，經上訴人向本院
    聲請強制執行後，已於96年5月7日查封被上訴人丁○○所有
    之不動產，被上訴人丁○○又於96年5月9日竊取破壞系爭房
    屋之鐵捲門、遙控器、電源線，自應賠償上訴人前開遭破壞
    、竊取物品之損失134, 456元；又被上訴人丁○○拒付租金
    及破壞鐵捲門等，均係因被上訴人乙○○提供系爭房屋仍登
    記為乙○○所有之所有權狀所致，被上訴人乙○○應與丁○
    ○連帶賠償，爰依租賃及侵權行為法律關係，請求被上訴人
    連帶給付214,456元；並提出本院96年5月7日民事執行處通
    知、房屋租賃契約、本院公證處公證書、免用統一發票收據
    、估價單各一件（皆影本）為證。其訴之聲明：
    （一）被上訴人應連帶給付上訴人214,456元，及自起訴狀
          繕本送達翌日起至清償日止，按週年百分之五計算之
          利息；
    （二）願供擔保請准宣告假執行。
    經原審判決上訴人之訴及假執行之聲請均駁回，經上訴人提
    起上訴後，於本院第二審言詞辯論期日明示僅就159,800 元
    敗訴部分聲明不服，於法並無不合，合先敘明（上訴人其餘
    敗訴部分，即因此於第一審判決確定）。
二、上訴人聲明：（一）原判決關於駁回被上訴人後開（二）之
    訴部分廢棄；（二）前開廢棄部分，被上訴人應連帶給付上
    訴人159,800元及自起訴狀繕本送達翌日起至清償日止，按
    週年百分之五計算之法定遲延利息。其陳述除援引第一審之
    陳述外，並補充陳述略以：上訴人已將被上訴人乙○○支付
    之定金120萬元返還予被上訴人乙○○，系爭買賣契約確已
    於95年4月6日終止；系爭買賣契約已經終止既如前述，原審
    主張債之概括承受，應為買賣完成後始有可能發生，本件買
    賣既已終止，買方已將建物、土地移轉予賣方，自與所謂債
    之概括承受不同，原審認事用法似有違誤；上訴人於96年3
    月寄發存證信函予被上訴人丁○○催告其限期繳納未繳交之
    系爭租賃契約租金，被上訴人丁○○仍未繳納，故上訴人依
    系爭租賃契約第八條向本院強制執行處申請強制執行並查封
    被上訴人丁○○所有之財產，又被上訴人丁○○於96 年4月
    29日違反系爭租賃契約所約定系爭房屋之使用方法，將系爭
    房屋轉租予訴外人張翼麟，被上訴人丁○○自應依系爭租賃
    契約第6條第2款之規定給付上訴人違約金；上訴人已將系爭
    房屋買賣定金86萬元及準備款34萬元共計120萬元返還被上
    訴人乙○○，被上訴人乙○○依法應將系爭房屋回復原狀，
    惟被上訴人乙○○明知系爭買賣契約已經解除，仍以系爭買
    賣契約尚未解除為由，基於系爭房屋買受人地位向被上訴人
    丁○○收取系爭租賃契約所約定之租金，而被上訴人丁○○
    違約與被上訴人乙○○向被上訴人丁○○收取租金前後有因
    果關係，是被上訴人應對上訴人負連帶清償之責。
三、被上訴人則請求駁回上訴，並引用歷審已先後提出之書狀證
    據及陳述。
四、參加人參加意旨略以：系爭房屋所坐落之土地原為參加人所
    有，參加人於95年1月25日（按：參加人誤載為94年11月25
    日）將前開土地辦理所有權移轉登記予被上訴人乙○○，而
    系爭買賣契約簽訂後，訴外人宜慶不動產並未將被上訴人乙
    ○○所交付之86萬元簽約金給付予參加人，系爭買賣契約已
    經於95年4月6日終止，前開土地被上訴人乙○○至今仍未返
    還參加人等語。
五、按法律行為分為債權行為與物權行為，前者，以發生債之關
    係為目的之要因行為，後者之目的在使物權直接發生變動，
    避免法律關係趨於複雜，影響交易安全，使之獨立於原因行
    為之外而成為無因行為。而物權行為有獨立性及無因性，不
    因無為其原因之債權行為，或為其原因之債權行為係無效或
    得撤銷而失效（參見最高法院89年度臺上字第961號判決）
    。又債權契約是否解除，並不當然可認定物權契約亦應解除
    或失其效力，因法律行為既如前述可分為債權行為、物權行
    為等各種行為，以買賣為例，買賣契約屬債權契約，雖不具
    要式性，不以書面契約之訂定為必要，然買賣契約係以價金
    及標的物為其要素，價金及標的物，自屬契約必要之點，苟
    當事人對此兩者意思未能一致，其契約難謂已成立；而建物
    所有權移轉契約係屬物權契約，依民法第760條之規定，物
    權契約具有要式性，除須處分權人有物權變動之意思表示外
    ，並須經登記及訂立書面契約之要式行為，苟具備該物權行
    為之主觀意思及要式性，該物權行為應已成立生效，且按土
    地法第43條所謂登記有絕對效力，係為保護因信賴登記取得
    不動產權利之第三人而設，故登記原因無效或得撤銷時，在
    第三人未取得不動產權利前，真正權利人對於登記名義人雖
    仍得主張之，惟此所謂登記原因無效或得撤銷，係指不動產
    物權變動之意思表示本身具有無效或得撤銷，或該意思表示
    根本不存在，例如偽造證件而移轉所有權，或地政機關登記
    錯誤等情形而言，非指辦理此項登記原因之債權行為，基於
    物權行為之無因性，物權行為之效力不受原因行為即債權行
    為之影響。是本件縱如上訴人所主張其已解除系爭買賣契約
    ( 債權契約)，然其移轉系爭房屋所有權之物權行為並不因
    之受影響，上訴人至多只能依民法第259條之規定請求回復
    原狀，而該回復原狀請求權僅屬債權之請求權，在訴請回復
    原狀判決確定前，系爭房屋既仍登記在被上訴人乙○○名下
    ，則在系爭房屋所有權移轉登記塗銷前，被上訴人乙○○自
    為系爭房屋之所有權人。
六、次按出租人於租賃物交付後，承租人占有中，縱將其所有權
    讓與第三人，其租賃契約，對於受讓人仍繼續存在，前項規
    定於未經公證之不動產租賃契約，其期限逾五年或未定期限
    者不適用之，民法第425條第1項、第2項分別定有明文。又
    出租人於租賃物交付後，將其所有權讓與第三人時，依民法
    第425條之規定，其租賃契約既對於受讓人繼續存在，受讓
    人即當然繼承出租人地位，而行使或負擔租賃契約所生之權
    利或義務，原出租人自不得更行終止租約，請求承租人返還
    租賃物。出租人於租賃物交付後，將其所有權讓與第三人時
    ，其租賃契約既對於受讓人繼續存在，則在承租人與受讓人
    間，自無須另立租賃契約，於受讓之時當然發生租賃關係（
    最高法院41年度臺上字第1100號、23年度上字第3092號判例
    意旨參照），此乃屬依法律規定之債的概括承受，有關讓與
    人即原出租人之權利義務應一併由受讓人繼受之，亦即由受
    讓人當然繼承出租人地位，而行使或負擔租賃契約所生之權
    利或義務，讓與人即原出租人既已脫離租賃契約出租人之地
    位，自不得本於租賃契約對於承租人有任何權利之主張，並
    且，民法第425條所定所有權讓與不破租賃之原則，應以所
    有權移轉業已生效為其要件，而不動產所有權依法律行為移
    轉者，非經登記，不生效力，若尚未取得所有權移轉登記，
    即難認已取得系爭房屋之所有權，應無民法第425條規定之
    適用（最高法院69年度臺上字第720號判例參照）。經查，
    本件上訴人將系爭房屋出租與被上訴人丁○○ (兩造已經公
    證，且租約為5年)並交付被上訴人丁○○後，上訴人嗣將系
    爭房屋所有權讓與被上訴人乙○○，則依上開說明，系爭租
    賃契約已移轉於被上訴人丁○○與乙○○間繼續存在，上訴
    人已非系爭租賃契約之出租人，即無本於系爭房屋出租人之
    地位，主張出租人之權利，甚為明顯。雖上訴人主張其與被
    上訴人乙○○簽訂系爭買賣契約時，曾約定於完成過戶後，
    買賣雙方應會同重新與被上訴人丁○○訂立新租賃契約，被
    上訴人間既未另訂新租約，上訴人與被上訴人丁○○間之租
    賃關係仍存在，並聲請訊問證人甲○○云云；然依系爭租賃
    契約公證書所示，買賣雙方係加載「94/11/24雙方過戶完成
    後新所有權人及原出租人一起會同重新與承租人訂立新房屋
    租賃契約。」等語（見原審卷10頁），其僅約定買方即被上
    訴人乙○○應另行與被上訴人丁○○另訂租約，然是否排除
    民法第425條第1項買賣不破租賃原則之適用，尚非無疑，縱
    依上訴人所述其與被上訴人乙○○間曾有排除買賣不破租賃
    原則適用之約定，然該約定僅存在於上訴人與被上訴人乙○
    ○之間，尚不得拘束第三人即被上訴人丁○○，被上訴人丁
    ○○自仍得依民法第425條第1項之規定，主張系爭房屋之租
    賃關係存在於其與被上訴人乙○○之間，是上訴人援其與被
    上訴人乙○○間有關系爭房屋租賃之約定，主張系爭租約無
    買賣不破租賃原則之適用，要無足取。上訴人再主張系爭買
    賣契約業經合意解除，被上訴人乙○○應將系爭房屋所有權
    移轉予上訴人，伊即為系爭房屋之所有權人，被上訴人丁○
    ○應支付租金予伊云云；縱上訴人與被上訴人乙○○間之上
    開系爭房屋之買賣合意解除，然系爭房屋因被查封而無法移
    轉登記予上訴人，乃兩造所不執之事實，則系爭租賃關係原
    已移轉於被上訴人丁○○與乙○○間繼續存在之效力，仍繼
    續存在，尚無從再類推適用民法第425條，回復存在於上訴
    人與被上訴人乙○○間，上訴人援此所為主張，亦不足取。
七、上訴人再主張被上訴人丁○○於96年5月9日竊取破壞系爭房
    屋之鐵捲門、遙控器、電源線，系爭租賃契約經終止後，被
    上訴人丁○○依系爭租賃契約之約定應負回復原狀之責云云
    。惟查，系爭租賃契約存在於被上訴人間，被上訴人乙○○
    即得對被上訴人丁○○主張出租人之權利，上訴人已非系爭
    房屋之出租人，如前所述，則上訴人依租賃關係請求被上訴
    人丁○○負回復原狀之責，暨主張被上訴人乙○○向被上訴
    人丁○○行使出租人之權利致侵害上訴人之權利，即無所據
    。
八、綜上所述，上訴人主張被上訴人間尚未另行簽訂新租賃契約
    前，暨系爭買賣契約業已合法解除，伊為系爭房屋之所有權
    人，有關系爭房屋之租賃關係仍存在於上訴人與被上訴人丁
    ○○間，為不可取，是則系爭房屋之租賃關係存在於被上訴
    人間，上訴人自不得對被上訴人丁○○主張出租人之權利。
    從而，上訴人本於租賃及侵權行為法律關係，請求被上訴人
    連帶給付159,800元本息，為無理由，不應准許。其假執行
    之聲請亦失所附麗，應併予駁回。原審為上訴人敗訴之判決
    ，及駁回其假執行之聲請，並無不合。上訴意旨指摘原判決
    不當，求予廢棄改判，為無理由，應予駁回。又，上訴人雖
    於言詞辯論終結後，以本件有重要證據漏審為由，聲請再開
    辯論，惟按民事訴訟法第447條對於當事人未盡適時提出攻
    擊防禦方法之協力義務，課以失權效果之目的，乃為充實第
    一審之事實審理功能，以期建立金字塔型訴訟制度，及合理
    分配司法資源，以維護當事人之程序利益，則當事人因違反
    此規定而遭法院不准其提出新攻擊防禦方法時，必然對
    當事人之實體上權利義務關係產生某程度之影響，如倒果為
    因，以當事人之實體權利將受到限制或剝奪而認其顯失公平
    ，即准當事人提出新攻擊防禦方法，上開規範目的及功能將
    成為空談，是故，當事人若無民事訴訟法第447條第1項第1
    款至第5款事由，致其未能於第一審提出，自不得再行提出
    ，而隨意認其符合民事訴訟法第447條第1項第6款規定；再
    者，89年2月9日修正前之民事訴訟法採續審制及隨時提出主
    義，當事人得隨時提出新攻擊或防禦方法，使得當事人於第
    一審延滯提出攻擊防禦方法，忽視第一審之功能，而使得審
    理之重心移轉至第二審，為強化第一審事實審之功能，並達
    到審理集中化之目標，關於當事人提出攻擊防禦方法之時期
    ，不但於民事訴訟法第196條第1項修正為適時提出主義，並
    將民事訴訟法第447條修正為原則允許提出新攻擊防禦方法
    ，例外限制當事人於第二審之更新權，以當事人重視第一審
    程序，並盡其促進訴訟之義務，惟民事訴訟法第447條於89
    年2月9日修正後，在規範功能及要件上仍有未盡之處，且失
    權效果並非強制，致效果不彰，故於92年2月7日再修正民事
    訴訟法第447條，改為當事人於第二審不得提出新攻擊防禦
    方法，僅於例外之狀況下得提起之。上訴人所聲明之證據，
    顯非適時提出，又不能證明其所聲明之證據符合上開得再行
    提出之例外，並足以影響本院上開事實認定及法律上之適用
    ，自無從依其聲請而為再開辯論之裁定，以免延滯訴訟，併
    此敘明。
九、據上論結，本件上訴人之上訴為無理由，依民事訴訟法第
    436 條之1第3項、第449條第1項、第78條、第87條第1項，
    判決如主文。
中    華    民    國    97    年    3    月    10    日
                  民事庭審判長法  官  李媛媛
                              法  官  林金發
                              法  官  李木貴
以上正本係照原本作成。
本件判決不得上訴。
中    華    民    國    97    年    3    月    10    日
                              書記官  林蔚菁


司法院資訊處製作；財團法人民間司法改革基金會備份。
